【裁判字號】    95,上訴,796
【裁判日期】    951109
【裁判案由】    妨害自由等
【裁判全文】
臺灣高等法院高雄分院刑事判決         95年度上訴字第796號
上  訴  人
即  被  告  甲○○
            乙○○
            戊○○
            丙○○
上列上訴人因妨害自由等案件，不服中華民國95年4 月12日第一
審判決（起訴案號：臺灣高雄地方法院檢察署94年度偵字第1337
號），提起上訴，本院判決如下：
    主  文
原判決關於乙○○、戊○○、丙○○部分撤銷。
乙○○、戊○○共同以強暴使人行無義務之事，各處有期徒刑參
月，如易科罰金以銀元參佰元即新台幣玖佰元折算壹日。
丙○○無罪。
其他上訴駁回。
    事  實
一、甲○○於民國93年7 月8 日晚上8 時30分許，在高雄縣鳳山
    市○○路○ 段67之4 號5 樓（公寓）黃淑凰住處門口，因故
    與黃淑凰發生口角爭執，雙方進而大打出手，甲○○竟基於
    傷害之故意，徒手毆打黃淑凰之臉部及口咬黃淑凰之右手臂
    ，致黃淑凰因而受有右手前臂咬傷（約3公分乘5公分）、右
    手肘紅腫（約2公分）、左臉頰紅腫（約5公分）之傷害。嗣
    乙○○（為黃淑凰之姊）、丙○○（為黃淑凰之兄）、戊○○（為丙○○之配偶）等3 人，接獲黃淑凰母親黃楊連金撥
    打之電話，知悉黃淑凰遭甲○○傷害之上開情形後，於同日
    晚上9時30 分許，3人一同前往上址，而在上開公寓1樓樓梯
    間遇見甲○○後，乙○○、戊○○即與甲○○發生口角爭執
    ，乙○○、戊○○欲將甲○○拖出該公寓樓梯間毆打，竟共
    同基於以強暴使他人行無義務之事的犯意聯絡，由乙○○、
    戊○○一人一邊分別拉住甲○○之左右手而架住甲○○，共
    同將甲○○強行拖出該公寓1 樓樓梯間大門口，以此強暴方
    式，使甲○○行無義務之事。嗣居住該處63號1 樓之楊彥君
    及楊林慧君聽聞該樓梯間有人呼喊救命，乃步出住處查看，
    乙○○、戊○○仍在該公寓大門口處，共同以上開方式拖著
    甲○○，乙○○並揮拳打甲○○（未成傷），楊彥君及楊林
    慧君見狀即出言勸止，並出手欲將3 人拉開，當時復有附近
    鄰居至現場觀看，約3-4 分鐘後，甲○○始能掙脫，乙○○
    與戊○○亦未再抓住甲○○，嗣經鄰人報警到場處理。
二、案經黃淑凰及甲○○訴由高雄縣政府警察局鳳山分局報告台
    灣高雄地方法院檢察署檢察官聲請簡易判決處刑，原審法院
    認本案不宜簡易判決處刑，改依通常訴訟程序審理。
    理  由
壹、證據能力之論述：
（一）按被告以外之人（包括證人、鑑定人、告訴人、被害人及
      共同被告等）於審判外之陳述雖不符刑事訴訟法第159 條
      之1 至之4 等四條之規定，而經當事人於審判程序同意作
      為證據，法院審酌該言詞陳述或書面陳述作成時之情況，
      認為適當者，亦得為證據；當事人、代理人或辯護人於法
      院調查證據時，知有刑事訴訟法第159 條第1 項不得為證
      據之情形，而未於言詞辯論終結前聲明異議者，視為有前
      項之同意，同法第159 條之5 定有明文。證人即告訴人黃
      淑凰於警訊中之證述；同案被告甲○○警訊中就被告乙○○等3 人犯罪經過之證述；證人楊彥君於警訊中之證詞，
      均係被告以外之人於審判外之言詞陳述，惟被告4 人均明
      知上開陳述乃傳聞證據，且均未於言詞辯論終結前對該等
      筆錄內容異議，本院審酌上開筆錄作成時，尚無不法之情
      形，認為以之作為本案之證據亦屬適當，此等證言自均具
      有證據能力。
（二）證人楊彥君於偵查中之證詞，係向檢察官所為之陳述，且
      經具結作證，並無其他顯有不可信之情形，依刑事訴訟法
      第159 條之1 第2 項規定，本院認均有證據能力。
貳、上訴駁回部分（被告甲○○傷害部分）：
一、訊據被告甲○○固不否認有於上揭時、地，以口咬傷告訴人
    黃淑凰之事實，惟矢口否認有傷害之犯行，辯稱：是黃淑凰
    先打伊，伊為了自衛才打黃淑凰云云。惟查，證人即告訴人
    黃淑凰於警訊及原審審理中證稱：伊當天和甲○○發生爭吵
    時，甲○○用手打伊臉頰，且以嘴巴咬伊手臂等語（見警卷
    第6 頁，原審卷第70頁），且告訴人黃淑凰遭被告毆打致受
    有事實欄所載之傷害等情，並有凱旋診所診斷證明書1 份在
    卷可憑（見警卷第23頁），被告確有上開傷害黃淑凰之行為
    ，應堪認定。被告雖另以其係正當防衛置辯，惟刑法上之正
    當防衛必須對於現在不法之侵害始得為之，侵害業已過去，
    即無正當防衛可言，故侵害已過去後之報復行為，與無從分
    別何方為不法侵害之互毆行為，均不得主張防衛權（最高法
    院30年上字第1040號判例參照）。本件被告甲○○已自承：
    當天是黃淑凰出手打伊後，伊氣不過就咬黃淑凰等語（偵查
    卷第28頁），足認被告甲○○係於告訴人黃淑凰對伊為毆打
    行為後，被告甲○○再另為反擊之動作，其並非出於防衛之
    意思甚明，從而本件既係被告甲○○與黃淑凰互為毆打之情
    形下，造成黃淑凰受有傷害，甲○○自無主張正當防衛之餘
    地。至於被告甲○○另辯稱：當天黃淑凰有污辱伊女兒，伊
    氣不過才咬黃淑凰等語，僅係其個人之犯罪動機，並無解於
    上開傷害犯行之成立。綜上所述，被告甲○○上揭辯解，不
    足為採，其上開傷害犯行，應可認定。
二、核被告甲○○所為，係犯刑法第277 條第1 項之傷害罪，檢
    察官就被告甲○○傷害犯行部分，雖僅認被告甲○○係以口
    咬告訴人黃淑凰右手臂之方式，致告訴人黃淑凰受有右手前
    臂咬傷（約3 公分乘5 公分）之傷害，惟被告甲○○並以徒
    手毆打黃淑凰，致黃淑凰受有右手肘紅腫（約2 公分）、左
    臉頰紅腫（約5 公分）之傷害，業經認定如前，此部分傷害
    與檢察官起訴所載部分，同屬一接續傷害行為所造成，為實
    質上一罪，為起訴效力所及，本院自應併予審理，附此敘明
    。原審引用刑法第277 條第1 項，並審酌被告丁秀因細故與
    黃淑凰互為毆打，造成黃淑凰上開事實欄所載之傷害，固非
    可取，惟其事後大致坦承傷害事實，犯後態度尚可等一切情
    狀，量處甲○○拘役20日，並諭知易科罰金之折算標準，認
    事用法俱無違誤，量刑亦屬妥適，應予維持。被告甲○○上
    訴意旨仍執前詞，指摘此部分原判決不當，為無理由，應予
    駁回。
參、撤銷改判部分：
一、被告乙○○、戊○○有罪部分：
（一）被告乙○○、戊○○共同妨害自由部分：訊據被告乙○○
      、戊○○均不否認有於上揭時、地，於該處樓梯間遇見被
      告甲○○後，雙方發生爭吵之事實，惟均矢口否認有本件
      以強暴使甲○○行無義務之事的犯行，被告乙○○辯稱：
      伊當天和戊○○、丙○○在樓梯口遇到甲○○，伊就問甲○○為何打伊妹妹，伊有和甲○○爭吵，當時我們4 個人
      是一起走到公寓外面，伊沒有押著甲○○云云。被告戊○○辯稱：伊當天遇到甲○○後有發生爭吵，甲○○還打伊
      胸口，之後我們4人 就走出去，伊沒有架著甲○○走出去
      云云。
（二）惟查：被告乙○○、戊○○、丙○○於上開時地，在上揭
      公寓1 樓樓梯間遇見甲○○後，乙○○、戊○○2 人即與
      甲○○發生口角爭執，乙○○、戊○○一人一邊分別拉住
      甲○○之左右手而架住甲○○，共同將甲○○強行拖出該
      公寓1 樓樓梯間大門口。嗣居住該處63號1 樓之楊彥君及
      楊林慧君聽聞該樓梯間有人呼喊救命，乃步出住處，見甲○○仍在上開大門口遭乙○○、戊○○以上開方式架住乃
      出手欲將3 人拉開，當時復有附近鄰居至現場觀看，約
      3-4 分鐘後，甲○○乃掙脫開，乙○○與戊○○亦未在出
      手抓甲○○，嗣經鄰人報警處理等情，業經被害人甲○○
      於警詢及本院審理中證述明白（見警卷第1 頁，本院卷第
      67 、68 頁），核與目擊案發經過之證人楊彥君於警訊、
      偵查及原審審理中證述：伊當天在家裡用電腦，聽到有女
      子喊救命，伊跑出去看，伊出門口轉個彎，因當時樓梯口
      沒有燈光，但有看到人影，伊看到2 名女子將1 女子從地
      上拉起來，且將該女子架在中間往外走，另1 個男子走在
      後面，當她們走到有燈光處時，伊看到被架住的就是甲○○，伊就趨前將她們擋下，並說有事情好好講，丙○○向
      伊說沒有你的事不要管。在伊制止過程中，乙○○及戊○○還是一直將甲○○往馬路方向拉。…之後鄰居有陸續出
      來看，乙○○及戊○○才沒有再拉住甲○○等語（見警卷
      第17 頁 、偵查卷第29頁、原審卷第50-53 頁），及丁○○○於本院審理中證稱：伊在上址1 樓聽見甲○○在樓梯
      間大喊「楊媽媽（即丁○○○）救命」，伊出門查看，即
      看到乙○○及戊○○在公寓大門口共同拖著甲○○，雙方
      在拉扯，甲○○要掙脫，乙○○與戊○○一直不讓她掙脫
      等情（見本院卷第62-65 頁），均大致相符。按諸事理，
      證人楊彥君與丁○○○均係居住在該處1 樓之住戶，與告
      訴人甲○○僅係鄰居關係，且與被告乙○○、戊○○並無
      仇怨，彼等並無偏袒任何一方之必要，所為上開證述均應
      可採。被告乙○○與戊○○上開所辯均無可信，其2 人共
      同以上開強暴手段，將被害人甲○○自1 樓樓梯間架住後
      ，拖出上開公寓1 樓樓梯間大門口，不讓甲○○掙脫，而
      使甲○○行無義務之事的犯行，應可認定。
（三）核被告乙○○、戊○○所為，均係犯同法第304 條以強暴
      使人行無義務之事罪。被告乙○○、戊○○就上開強制罪
      之犯行，有犯意聯絡及行為分擔，應論以共同正犯。按刑
      法第302條第1項之妨害自由罪，係以非法剝奪他人行動自
      由為構成要件，而剝奪人之行動自由，本質上須有相當時
      間之持續，為使他人行無義務之事，而施強暴行為過程中
      ，對被害人產生短暫之壓制，乃伴隨該強暴行為通常所生
      之身體壓制，尚與剝奪行動自由有間，例如為傷害之目的
      將人壓制於地上毆打，此壓制行為自不論以剝奪他人行動
      自由罪。按本件被告乙○○、戊○○共同以強暴行為強行
      將被害人甲○○拖出公寓大門口，甲○○欲掙脫，被告2
      人仍續為壓制，前後約有3、4分鐘，不是很久，而終為甲○○掙脫等情，業經證人丁○○○證述在卷（見本院卷第
      66頁），足認此壓制行為乃彼等將甲○○強行拖出該公寓
      大門，針對甲○○之掙脫行為所生之短暫壓制行為，仍屬
      強制罪強暴行為所生之當然結果，而未達剝奪甲○○行動
      自由之程度，尚難論以刑法第302條第1項之以非法方法剝
      奪他人行動自由罪。起訴書認被告乙○○、戊○○2 人係
      犯刑法第302條第1項之罪，適用法條尚非正確，惟起訴之
      社會基本事實仍屬同一，應由本院變更起訴法條而為審理
      。原判決就乙○○與戊○○上開犯罪事實，論以刑法第
      302條第1項之妨害自由罪，尚有未合。乙○○與戊○○上
      訴意旨仍執前詞，否認犯罪，為無理由，然原判決就此部
      分，既有上開瑕疵，自應由本院撤銷改判。爰審酌被告乙○○、戊○○意圖毆打甲○○，而共同以強暴之手段，強
      行將被害人甲○○拖出公寓1 樓大門，行為自有可議，犯
      後又虛詞為辯，態度不佳等一切情狀，分別量處如主文第
      2 項所示之刑，並均諭知如易科罰金之折算標準。按行為
      後法律有變更者，適用行為時之法律。但行為後之法律有
      利於行為人者，適用最有利於行為人之法律，刑法第2 條
      第1 項定有明文。本件被告於犯罪時之刑法第41條第1 項
      前段規定：「犯最重本刑為5 年以下有期徒刑以下之刑之
      罪，而受6 個月以下有期徒刑或拘役之宣告，因身體、教
      育、職業、家庭之關係或其他正當事由，執行顯有困難者
      ，得以1 元以上3 元以下折算一日，易科罰金。」又被告
      行為時之易科罰金折算標準，修正前罰金罰鍰提高標準條
      例第2 條前段（現已刪除）規定，就其原定數額提高為
      100 倍折算1 日，則本件被告行為時之易科罰金折算標準
      ，應以銀元300 元折算1 日，經折算為新臺幣後，應以新
      臺幣900 元折算為1 日。惟95年7 月1 日修正公布施行之
      刑法第41條第1 項前段則規定：「犯最重本刑為五年以下
      有期徒刑以下之刑之罪，而受六個月以下有期徒刑或拘役
      之宣告者，得以新臺幣一千元、二千元或三千元折算一日
      ，易科罰金。」比較修正前後之易科罰金折算標準，以95
      年7 月1 日修正公布施行前之規定，較有利於受刑人，則
      應依刑法第2 條第1 項前段，適用修正前刑法第41條第1
      項前段規定，定其折算標準，併此敘明。又被告行為後，
      刑法施行法於95年6 月14日修正公布增訂第1 條之1 ，該
      條規定有關刑法分則編所定罰金之貨幣單位改為新臺幣，
      且就所定數額提高為三十倍，而舊刑法係以銀元為單位，
      且應依罰金罰鍰提高標準條例第1 條前段規定提高10倍，
      故刑法施行法第1 條之1 公布施行後，有關罰金刑部分，
      僅變更貨幣單位，新舊刑法就罰金數額之規定並無不同，
      即新法無何有利之情形，依修正刑法第2 條第1 項前段規
      定，自應依舊法之規定，附此敘明（前開被告甲○○有罪
      部分法條修正亦同此陳述）。
二、丙○○無罪部分：
（一）公訴意旨另以：被告丙○○因得知其妹黃淑凰於93年7月8
      日晚上，在上開黃淑凰住處門口與甲○○打架。乃與乙○○、戊○○共同於同日晚間9時30分許，前往上開國泰路2
      段67之4號5樓（公寓）黃淑凰住處，而於上開公寓1 樓樓
      梯間遇見甲○○後，即與乙○○、戊○○共同與甲○○發
      生爭執，進而出手毆打甲○○（未成傷），並欲將甲○○
      拖出該公寓樓梯間續行毆打，而共同與乙○○、戊○○將
      甲○○強行拖出該公寓1 樓樓梯間大門口，剝奪甲○○之
      行動自由，因認被告丙○○涉犯刑法第302條第1項之妨害
      自由罪云云。公訴意旨認被告丙○○涉犯妨害自由罪，無
      非係以甲○○之指述及證人楊彥君之證詞為據。惟訊之被
      告丙○○否認本件妨害自由犯行，辯稱：伊當天到現場時
      ，乙○○及戊○○已經先進去，伊進去樓梯間時，甲○○
      、乙○○及戊○○在爭吵，伊告訴他們裏面光線不好，到
      外面去講，乙○○與戊○○就走出去，甲○○也是自己走
      出去的等語（見本院卷第30頁）。
（二）經查甲○○於本院審理中固證稱：案發當時丙○○與乙○○及戊○○均有出手打伊，丙○○要拿地上的磚頭，伊才
      大叫楊媽媽出來救我等語（見本院卷第68頁），惟證人楊
      林慧君均證稱：彼等聽到甲○○喊救命時，走出住處查看
      ，看見乙○○及戊○○共同架住甲○○，丙○○則只是站
      在門邊等語（見本院卷第62頁）；楊彥君亦證稱：乙○○
      與戊○○架著甲○○時，丙○○是站在她們3 人後面走出
      來等語明確（見原審卷第50頁），而甲○○於本院審理中
      亦證稱：乙○○與戊○○拉伊時，丙○○並未一起拉伊等
      情在卷（見本院卷第68頁）。尚難以甲○○之片面指述，
      即認定被告丙○○有與乙○○與戊○○共同毆打甲○○及
      要自地上拿石頭之行為，更無從證明丙○○與乙○○、戊○○有何使甲○○行無義務之事的犯意聯絡。綜此，公訴
      意旨所指被告丙○○妨害自由之犯罪事實，尚屬無法證明
      。
（三）原判決遽認其有被訴之犯罪事實，而予論罪科刑，尚有違
      誤，被告丙○○上訴否認犯罪，非無理由，原判決就此部
      分，應由本院撤銷改判，並為丙○○無罪之諭知。
據上論斷，應依刑事訴訟法第368條、第369條第1項前段、第364
條、第299條第1項前段、第300條、第301條第1 項，刑法第28條
、第304 條、（修正前）第41條第1 項前段，罰金罰鍰提高標準
條例第1 條前段、第2 條，判決如主文。
本案經檢察官郭振昌到庭執行職務。
中    華    民    國    95    年    11    月    9    日
                  刑事第八庭    審判長法  官  李炫德
                                      法  官  陳志銘
                                      法  官  蔡國卿
以上正本證明與原本無異。
檢察官就被告丙○○、乙○○、戊○○部分如不服本判決應於收
受本判決後10日內向本院提出上訴書狀，其未敘述上訴理由者，
並得於提起上訴後10日內向本院補提理由書狀（均須按他造當事
人之人數附繕本）「切勿逕送上級法院」。
其餘不得上訴。
中    華    民    國    95    年    11    月    9    日
                                      書記官  顏惠華
附錄本判決論罪科刑法條：
中華民國刑法第277條
（普通傷害罪）
傷害人之身體或健康者，處3 年以下有期徒刑、拘役或1 千元以
下罰金。
中華民國刑法第304條
（強制罪）
以強暴、脅迫使人行無義務之事或妨害人行使權利者，處 3 年以
下有期徒刑、拘役或 3 百元以下罰金。
前項之未遂犯罰之。


司法院資訊處製作；財團法人民間司法改革基金會備份。
